【裁判字號】    97,訴,289
【裁判日期】    971105
【裁判案由】    返還不當得利
【裁判全文】
臺灣士林地方法院民事判決               97年度訴字第289號
原      告  雙佳建設股份有限公司
法定代理人  丁○○
訴訟代理人  莊鵬飛律師
被      告  陳彩鑾即蔡陳彩鑾
訴訟代理人  吳宜臻律師
上列當事人間請求返還不當得利事件，本院於民國97年10月21日
言詞辯論終結，判決如下：
    主      文
原告之訴及假執行之聲請均駁回。
訴訟費用由原告負擔。
    事實及理由
一、原告起訴主張：被告利用原告公司負責人丁○○不在臺北期
    間，分別於民國88年6 月30日、同年7 月26日赴原告公司，
    自原告公司之會計甲○○取走原告公司之存摺及印章後，將
    原告公司帳戶內之存款，匯至被告設在臺南區中小企業銀行
    臺北分行帳號、華信銀行忠孝分行之帳戶，金額分別為新臺
    幣（下同）344 萬8,000 元、135 萬9,900 元，共計480 萬
    7, 900元，事後屢經原告催討，均未獲置理。為此，依民法
    第179 條規定，訴請被告返還云云，並聲明求為判決：(一)被
    告應給付原告480 萬7,900 元，及自96年3 月16日起至清償
    日止，按年息5 ％計算之利息。(二)願供擔保，請准宣告假執
    行。
二、被告則以：原告公司之負責人丁○○與被告原為夫妻，於婚
    姻關係存續時，被告並無工作，故家庭生活費用及教養子女
    費用均由丁○○負擔。丁○○為求資金運用之便利，公私不
    分，經常利用原告公司之帳戶匯款予被告，作為支付家庭生
    活費用、子女教養費用、購買投資基金、股票或不動產之款
    項，丁○○亦曾要求被告匯款至原告公司帳戶，作為丁○○
    與原告公司股東往來之款項。原告公司於88年6 月30日、同
    年7 月26日匯款至被告設在臺南區中小企業銀行臺北分行帳
    號0000000000000 號帳戶（下稱甲帳戶）、華信銀行忠孝分
    行帳號0000000000000 號（下稱乙帳戶），乃係丁○○用原
    告公司名義匯款予被告，以公司資金支付其個人應負擔之費
    用。又該等帳戶平常即係供作丁○○與被告支出家庭生活費
    、子女教育費、投資、信用卡費、保險費等費用之用。另丁○○與被告二人所生之子蔡國輝於國外置產時，丁○○與被
    告二人共同贈與98萬7,300 元，亦係由同帳戶中提領支付。
    是以，丁○○指示原告公司匯款至被告帳戶，被告單純僅係
    受益人，至於原告公司與丁○○間之補償關係為何，並非被
    告得以干涉，被告收受此二筆匯款自非無法律上原因。至原
    告主張被告向原告公司之會計拿取公司存摺及大小章，將公
    司存款匯入被告帳戶云云，因原告公司之存摺及大小章向來
    均由丁○○保管，且原告所提之匯款申請書上之字跡，亦非
    被告所書寫，所為主張顯與事實不符。嗣丁○○與被告二人
    於89年1 月18日協議兩願離婚且辦妥離婚登記，並簽署「財
    產分配契約書」，就雙方於婚姻關係存續中相互往來之財產
    關係為清算分配，在該契約書第4 條末段即約定：原告公司
    於彰化銀行西松分行帳號00000000000000號、合作金庫信義
    支庫帳號0000000000000 號帳戶均歸被告所有；第6 條約定
    ：原告公司之股份及對外一切行為與被告及子女無關；第2
    條約定：被告於離婚後應給付500 萬元予丁○○作為二人財
    產清算後之結算款等項，被告為此亦已分別於同年月20日自
    乙帳戶匯款370 萬元至丁○○帳戶，同年月26日、同年月27
    日自同帳戶共匯款130 萬元至訴外人蔡雪如之帳戶，足徵丁○○與被告離婚後，確實經結算及取回各自財產之事實。丁○○以原告公司名義匯款至系爭帳戶，亦屬丁○○與被告夫
    妻間財產關係之一部份，既丁○○與被告離婚後已就財產分
    配結算明確，故原告之請求為無無理由等語置辯，並聲明求
    為判決：(一)原告之訴及其假執行之聲請均駁回。(二)如受不利
    判決，願供擔保請准宣告免為假執行。
三、經查：
  (一)如下事實為兩造所不爭執：
  1.丁○○為原告公司之負責人，與被告原為夫妻關係，二人業
    於89年1 月18日協議離婚並辦畢離婚登記。
  2.原告公司設在彰化銀行之帳戶內之存款，分別於88年6 月30
    日、88年7 月26日經各匯款344 萬8,000 元、135 萬9,900
    元至被告設立之甲、乙帳戶。
  3.丁○○曾於93年5 月2 日以原告公司負責人名義，由訴外人
    乙○○、丙○○見證，與兩造之子蔡國輝、戊○○簽立協議
    契約書，約定：「一甲方（指原告）於85年至89年間，所有
    借予乙方（指蔡國輝、戊○○）之款項或授權乙方領取之借
    貸款項，經雙方協議，剩餘債權債務為乙方應再返還本利共
    計新臺幣1,500 萬元，依下列方式及時程給付予甲方，除此
    款項外，甲方不得再以任何理由向乙方提出任何請求及主張
    。二乙方還款時以支票支付，開立與雙佳建設股份有限公司
    。三民國93年中及年底分別支付新臺幣300 萬元及200 萬元
    。民國94年起10年內之年中及年底分別支付新臺幣50萬元整
    。」等項，而蔡國輝為此，迄今連同第三人林瓊華墊款及預
    先給付原告之金額合併計算後，已經簽發支票交付原告或丁○○兌現共計935 萬9,546 元。
  4.丁○○另以個人名義，於93年5 月2 日簽立財產分配契約書
    ，其上載明臺北市○○區○○段2 小段14地號土地及其上建
    物即門牌號碼臺北市大安區○○○路○ 段252 巷17號7 樓及
    該樓層以上之所有附屬建物與地下層之停車位均歸被告所有
    ，原告不得再向被告主張任何請求及權利，雙方財產、債權
    、債務與稅務等，同意各自全權處理，不得以任何理由向他
    方主張及請求權利與負擔義務，任何一方違反約定，除需賠
    償他方因此所受損害外，並需另給付他方600 萬元之違約金
    等內容。惟其上僅有丁○○簽名、蓋印及見證人乙○○、丙○○簽名、蓋指印，被告並未簽名於契約書上。
  (二)上開事實，且有公司登記資料查詢結果（本院卷第21頁）、
    戶籍謄本（臺灣臺北地方法院96年度訴字第10010 號卷第24
    頁）、離婚協議書（本院卷第23頁以下）、匯款申請書（本
    院卷第39-1頁以下）、協議契約書（本院卷第91頁）、財產
    分配契約書（本院卷第153 頁）等，附卷可稽，均堪信為真
    實。
四、茲原告主張依據民法第179 條規定訴請被告給付，被告則以
    前開情詞置辯。本院判斷如下：
  (一)按「無法律上之原因而受利益，致他人受損害者，應返還其
    利益。雖有法律上之原因，而其後已不存在者，亦同。」，
    民法第179 條定有明文。是凡無法律上原因而因他人之給付
    受利益，致他人受損害者，固應負歸還其利益之義務（最高
    法院18年上字第1192號判例意旨參照）。然不當得利返還請
    求權，以無法律上之原因而受利益為其成立要件之一，故主
    張此項請求權成立之原告，應就無法律上之原因而受利益之
    事實，負舉證責任（司法院院字第2269號解釋、最高法院28
    年上字第1739號判例意旨參照），若原告先不能舉證，以證
    實自己主張之事實為真實，則被告就其抗辯事實即令不能舉
    證，或其所舉證據尚有疵累，亦應駁回原告之請求（最高法
    院17年上字第917 號判例意旨參照）。本件原告主張被告因
    自其帳戶取款匯入甲乙帳戶，為無法律上之原因，而依民法
    第179 條規定訴請被告返還，業為被告所否認，揆之前揭舉
    證責任分配之法則，自應由原告就被告構成不當得利之特別
    構成要件事實，負舉證責任，其舉證責任未盡，即應受敗訴
    之判決。
  (二)原告就所主張之前述事實，雖據提出匯款申請書二紙（本院
    卷第39-1頁以下）、會計帳簿（本院卷第123 頁）、丁○○
    與訴外人林瓊華簽立之股權轉讓協議書（本院卷第131 頁以
    下）等，並聲請詢問證人甲○○、丙○○為證。惟：
  1.依據上開匯款申請書二紙之記載，原告公司設在彰化銀行之
    帳戶固曾經取款匯入如兩造不爭執事實所載之金額至甲、乙
    帳戶，然此僅足資為給付事實之證明，原告就被告無法律上
    之原因之事實，仍負立證之責。
  2.證人即原告公司原任會計甲○○到院為證，而據證稱：原告
    公司彰化銀行帳戶之存摺、印章由我保管，被告曾經向我拿
    過存摺、印章，後來並未返還，當時公司帳戶還有很多錢，
    匯款平常由我填寫取款條及用印等語（本院卷第46頁以下）
    ，雖足認被告曾向甲○○取走原告公司彰化銀行帳戶存摺及
    印章未歸還，被告抗辯未曾取走原告公司銀行帳戶之存摺、
    印章云云，固非可採。惟原告公司存摺雖確遭被告取去未還
    ，但姑不論被告索取時間究係在系爭二筆匯款前後，因證人
    甲○○證述稱：存摺、印章之前事由一位劉經理保管，88年
    7 月是否由我保管，因日期太久不確定等語（本院卷第46頁
    ），故系爭款項匯付時間是否在被告取走印章存摺之後，以
    不能藉此證明，即認匯款時間確係在被告執有存摺、印章期
    間內，但關於上述填載在匯款申請書上之筆跡為何人所書寫
    ，即取款、匯款之人為何一節，原告主張為長子蔡國輝及次
    子戊○○所書寫（本院卷第53頁），被告則主張為長子蔡國
    輝所填載，此核之證人即兩造次子戊○○到庭證述稱：匯款
    申請書上的筆跡不是我的，好像是蔡國輝的等語（本院卷第
    172 頁），堪認上述匯款行為係由蔡國輝所為，又於此無證
    據顯示蔡國輝為何取得存摺、印章以辦理匯款手續，或蔡國
    輝為被告之使用人、共同行為人或被告明知蔡國輝為無處分
    權，即不能僅以甲○○上開證述，推論原告公司款項係遭被
    告自行取款或轉匯至自己帳戶，原告主張是被告自行持存摺
    、印章領款云云，並未據舉證證明，即屬無據。而上開匯款
    行為既為蔡國輝所為，又依戊○○證述：印章存摺通常是丁○○叫我跟甲○○拿，因為我們是家族公司，如我媽媽要錢
    ，丁○○也會說你去跟甲○○拿等語（本院卷第172 頁），
    顯示原告公司負責人丁○○確曾同意由包含被告在內之家人
    向甲○○拿取銀行存摺、印章領用款項，則蔡國輝縱有將原
    告公司存款匯交被告之行為，且究係出於何種法律上之原因
    或確為無法律上原因不明，自不能以此匯款行為，率即推論
    被告為無法律上之原因，而自原告受有利益。
  3.原告就被告抗辯系爭匯款係為支應丁○○應負擔費用等情予
    以否認，而另提出之會計帳簿、股權轉讓協議書為證，但該
    等資料係關於丁○○與被告間家用金錢數額或丁○○自第三
    人受讓股權之契約文件，姑不論被告抗辯是否屬實，均無卸
    於原告舉證之責，而原告既未能進一步舉證證明被告係無法
    律上原因而受利益，即不能認為其主張有據。
  4.至被告抗辯上情其餘各節，所指涉雖為丁○○與被告間夫妻
    關係存續期間之法律關係，不能與此以原告公司為主體之權
    利義務同視。但因原告已不能先證明主張屬實，則無論被告
    抗辯是否可採，即均不能採為有利於原告認定之依據，是要
    無礙於上開認定。
  (三)第按「稱和解者，謂當事人約定，互相讓步，以終止爭執或
    防止爭執發生之契約。」；「和解有使當事人所拋棄之權利
    消滅及使當事人取得和解契約所訂明權利之效力。」，民法
    第736 條、第737 條定有明文。是和解契約合法成立，兩造
    當事人即均應受該契妁之拘束，縱使一造因而受不利益之結
    果，亦不得事後翻異，更就和解前之法律關係再行主張。而
    和解內容，倘以他種法律關係替代原有法律關係者，則係以
    和解契約創設新法律關係，故債務人如不履行和解契約，債
    權人應依和解創設之新法律關係請求履行，不得再依原有法
    律關係請求給付（最高法院19年上字第1964號、83年台上字
    第620 號判例意旨參照）。本件被告縱認因帳戶內受匯入系
    爭款項而對原告構成不當得利，依據被告所提出上載由丁○○以原告公司負責人名義與蔡國輝、戊○○簽立之協議契約
    書協議契約書約定內容，參照證人戊○○到庭證述所稱：我
    問我爸爸（指丁○○）到底要怎麼樣，他說要告我媽媽（指
    被告）、我哥（指蔡國輝）及我，因為我們從公司領了錢，
    協議書上記載85年到89年期間，是丁○○跟我們說的，他跟
    我媽兩個人吵，我說到底要怎麼樣才能二人自己過自己的生
    活，協議書是跟我媽媽有關係的，我媽媽有授權給我們處理
    ，是口頭上跟我們講去問你爸爸怎麼樣才可以解決，但他們
    不能見面，一見面就吵架，所以協議契約書上被告沒有簽，
    協議內容應該包括系爭二筆帳，因為我當時問他你到底要如
    何把這件事情解決，我的意思就是要把所有是情解決才簽，
    他說只要我們給他這筆錢，就不會再來煩我們了等語（本院
    卷第173 頁以下），及證人乙○○到庭證述稱：協議內容是
    把他們父子及夫妻二人離婚前後的所有金錢糾紛一起解決，
    財產分配契約書則是希望雙方既然已經離婚就不要再爭執下
    去，所以又多擬了那一份等語（本院卷第149 頁），證人丙○○證稱：當初原告公司是丁○○開的，蔡國輝將公司的款
    項領走，丁○○說要告他們，他們還1,500 萬元給原告公司
    ，丁○○就不告他們，對方付清1,500 萬元就解決，於是蔡
    國輝、戊○○就開支票給他，當初丁○○有一段時間離家出
    走，印章、存摺放在秘書那裡，後來被告將印章及存摺拿走
    ，還領走錢，為了這條才寫協議書等語（本院卷第159 頁以
    下）。互核可知，丁○○、蔡國輝及戊○○立約之真意，即
    該協議契約約定所及債權債務範圍，係就85年至89年期間內
    ，被告及蔡國輝、戊○○自原告公司借款或領取款項所生法
    律關係，均包括在內，則原告因被告取走存摺、印章後，於
    89年12月31日前，由蔡國輝、戊○○及被告自原告公司取款
    致生之全部權利義務均應涵括，而合意由蔡國輝、戊○○給
    付原告1,500 萬元達成和解，此再考之協議書簽立當時，丁○○與被告因夫妻剩餘財產中房屋頂樓增建之分配爭執正烈
    之際，丁○○一方於協議契約書簽立同日，另並先行簽署財
    產分配契約，載明同意將房屋及附屬建物、車位產權全部歸
    被告所有，果丁○○於斯時需款孔急之際，明知被告尚應返
    還原告款項而未獲解決，豈有不對系爭款項之返還一併要求
    ，即率先簽立客觀上不利於己之財產分配契約之理，尤見系
    爭款項之匯付法律關係，業已併在協議契約書約定之和解範
    圍內，原告應受此和解之拘束，且依戊○○上開證述內容，
    可知戊○○、蔡國輝二人與原告簽立該協議契約，本非出於
    解決自己與原告合意成立之消費借貸契約關係，亦無證據顯
    示渠等有返還經原告授權領取款項之義務存在，事因出於丁○○要求，而成立該協議契約以解決爭端，故性質上為創設
    性和解，其中關於被告部分，並屬免責之債務承擔，即包括
    因此匯款所生之被告對原告應負擔債務，已經由蔡國輝及戊○○為債務承擔併與原告成立和解，蔡國輝因協議書之約定
    ，既已經按期給付，甚且有預先付款之情形，為原告所不爭
    ，揆之前揭規定及判例意旨，自無由復許原告本於和解前之
    本來債權債務關係請求被告給付，是原告於此主張本於民法
    第179 條規定不當得利之法律關係請求被告給付，仍屬無據
    。
五、從而，原告主張依據民法第179 條規定，訴請被告給付480
    萬7,900 元，及自96年3 月16日起至清償日止，按年息5 ％
    計算之利息，為無理由，應予駁回。
六、原告假執行之聲請，因其訴經駁回而失所附麗，應併予駁回
    之。至兩造其餘攻擊、防禦方法，經本院悉予審酌後，認均
    無礙於本件之判斷，於茲不贅。
七、據上論結，原告之訴為無理由，依民事訴訟法第78條判決如
    主文。
中    華    民    國    97    年    11    月    5     日
                  民事第一庭  法  官  蕭錫証
以上正本證明與原本無異。
如對本判決上訴，應於判決送達後20日內向本院提出上訴狀。
中    華    民    國    97    年    11    月    12    日
                              書記官  林立原


司法院資訊處製作；財團法人民間司法改革基金會備份。
